【裁判字號】    95,訴,82
【裁判日期】    950510
【裁判案由】    偽造文書
【裁判全文】
臺灣桃園地方法院刑事判決                95年度訴字第82號
    公  訴  人  台灣桃園地方法院檢察署檢察官
    被      告  乙○○
                          10.
    選任辯護人  何啟熏律師
上列被告因偽造文書案件，經檢察官提起公訴（93年度偵續字第
113號），本院判決如下：
    主  文
乙○○無罪。
    理  由
壹、證據能力程序部分：
  一、按被告之自白，非出於強暴、脅迫、利誘、詐欺、疲勞訊
      問、違法羈押或其他不正之方法，且與事實相符者，得為
      證據，刑事訴訟法第156 條第1 項定有明文。本案被告乙○○對於警詢所為「代古步城簽名」之自白，未抗辯該自
      白具有上開非任意性之情形，本院亦查無明顯事證，有上
      述不正訊（詢）問之情，應認該自白具有任意性，而有證
      據能力。
  二、證人之證述部分：
    (一)證人戊○○於警詢、偵查中之陳述，及證人甲○○、丁○○於偵查中之證述，均為被告以外之人於審判外之言詞陳
      述，依刑事訴訟法第159 條第1 項之規定，原則上不具證
      據能力；惟證人戊○○、甲○○、丁○○於本院審理時，
      均已基於證人地位、經合法具結、並在賦予被告對質詰問
      機會之情形下為證述，則其前開於警詢及檢察官偵訊時所
      為之證述，即因其在本案審判庭至本院作證，而取得證據
      能力。
    (二)證人古捷添於偵查中所為陳述，係被告以外之人於審判外
      之言詞陳述，原不具證據能力，惟古捷添於偵查中向檢察
      官所為之陳述，已經古捷添具結，且古財城及被告同為古
      捷添之子，古捷添向檢察官所為陳述應無偏頗而顯不可信
      之情況，依刑事訴訟法第159 條之1 第2 項規定，證人古
      捷添於偵查中之陳述得為證據，有證據能力。
  三、戶籍謄本、前聲電器有限公司變更登記事項卡、公司登記
      基本資料查詢、臺灣桃園地方法院檢察署相驗屍體證明書
      （古財城）、財政部臺灣省北區國稅局遺產稅證明書（古
      財城）、古財城財產歸屬資料清單、蘆竹鄉○○段765 、
      534 地號土地登記簿謄本等文書，核其本質，乃為被告以
      外之人於審判外之書面陳述，依刑事訴訟法第159 條第1
      項規定，原不具證據能力；惟前述證據性質上為公務員於
      職務上所製作之紀錄、證明文書，屬刑事訴訟法第159 條
      之4 第2 款為傳聞例外之文書，且依當時製作情形並無顯
      不可信之情況，依上開規定，應有證據能力。
  四、前聲電器有限公司章程（章程後附出資轉讓同意書部分除
      外）、前聲電器有限公司董事、股東名單、桃園縣龜山鄉
      調解委員會調解筆錄等文書，核其本質乃為被告以外之人
      於審判外之書面陳述，依刑事訴訟法第159 條第1 項規定
      ，原不具證據能力；惟前述證據性質上為從事業務之人於
      業務上所製作之紀錄、證明文書，屬刑事訴訟法第159 條
      之4 第2 款為傳聞例外之文書，依當時其製作之情形並無
      顯不可信之情況，依上開規定有證據能力。
  五、有古步城簽名之家庭聯絡簿、購買點券號碼、駕駛人執照
      資料卡、駕駛執照登記書等影本文書，存證信函、前聲電
      器有限公司股東同意書、前聲電器有限公司91年度所得稅
      結算申報書、資產負債表等文書，雖屬被告以外之人於審
      判外之陳述，惟檢察官、被告及辯護人於本院調查該等證
      據時，均未於言詞辯論終結前聲明異議，依刑事訴訟法第
      159 條之5 第2 項規定，視為同意將該等陳述作為證據，
      且本院審酌各該文書作成時，並無外力導致顯不可信之情
      況，因認上開各項文書陳述得為證據，有證據能力。
貳、實體部分：
  一、公訴意旨略以：乙○○為設於桃園縣龜山鄉○○路○ 段10
      92號之前聲電器有限公司負責人，明知古財城（原名古步
      城）係前聲電器公司之股東，已於民國92年8 月17日因工
      地意外導致死亡，竟基於偽造私文書行使之犯意，未經古
      財城繼承人戊○○、古明珊、古月心及古怡瑩之同意，在
      前聲電器有限公司章程後附股東同意書之退股簽名欄偽簽
      「古步城」署名，偽造用以表示古步城同意出資27萬元由
      乙○○承受之股東同意書，並委由不知情之誠信會計事務
      所人員，將該章程送經濟部中部辦公室申請變更前聲電器
      有限公司之股東及章程登記而行使，使承辦公務員將前開
      不實資料登載於職務上所掌之前聲電器有限公司變更登記
      表上，足生損害於古財城之繼承人及經濟部中部辦公室對
      於公司變更登記事項管理之正確性。
  二、按犯罪事實應依證據認定之，無證據不得認定其犯罪事實
      。又不能證明被告犯罪者，應諭知無罪之判決，刑事訴訟
      法第154 條第2 項、第301 條第1項分別定有明文。又事
      實之認定，應憑證據，如未能發現相當證據，或證據不足
      以證明，自不能以推測或擬制之方法，為裁判基礎（最高
      法院40年台上字第86號判例參照）；且認定犯罪事實所憑
      之證據，雖不以直接證據為限，間接證據亦包括在內，然
      而無論直接證據或間接證據，其為訴訟上之證明，須於通
      常一般之人均不致有所懷疑，而得確信其為真實之程度者
      ，始得據為有罪之認定，倘其證明尚未達到此一程度，而
      有合理之懷疑存在而無從使事實審法院得有罪之確信時，
      即應由法院為諭知被告無罪之判決（最高法院76年台上字
      第4986號判例參照）。
  三、公訴人認被告涉有上揭犯行，其所依憑之證據無非係以告
      訴人戊○○之指訴及前聲電器公司股東同意書、前聲電器
      公司董事、股東名單及公司基本資料查詢表等資料為據。
      惟訊之被告固不否認於92年10月8 日檢具前聲電器有限公
      司章程及股東同意書，委託會計師向經濟中部辦公室申請
      變更前聲電器有限公司（下稱前聲電器公司）之股東及章
      程登記，惟堅決否認有行使偽造文書犯行，辯稱：古財城
      就前聲電器公司並沒有出資，股東出資轉讓同意書是經過
      告訴人戊○○即古財城之繼承人兼代理人同意且簽名後交
      會計師辦理變更股東登記，沒有行使偽造文書等語。辯護
      人略以：古財城並未出資，同意書上「古步城」三個字
      是戊○○同意簽署，被告持同意書辦理股東變更登記，只
      是將錯誤資料更正為正確之資料，並無使公務員登載不實
      罪之成立；告訴人於警詢稱是被告趁伊辦理喪事之際偽
      造股東同意書，於偵查中稱係為了要辦理汽車過戶登記，
      始在股東同意書上簽寫「戊○○伐」，故意將「代」字寫
      錯為「伐」字，惟於告訴理由狀中又改稱是受被告脅迫所
      簽，於偵續調查中則稱簽「戊○○」時，整張紙是空白，
      沒有其他文字云云，先後指訴反覆不一，是不能僅憑告訴
      人之指訴認定被告有偽造文書之行為等語為被告辯護。
  四、經查：
    (一)前聲電器公司於68年11月間經核准設立，78年11月8 日核
      准變更登記，乙○○為代表公司負責人（出資額135 萬元
      ），丙○○為董事（出資額54萬元）、古步城（更名為古
      財城，下稱古財城）、古捷添、甲○○為股東（出資額各
      27萬元）。嗣古財城於92年8 月17日死亡，乙○○檢具股
      東同意書、章程，委託會計事務所人員於92年10月8 日申
      請變更登記為乙○○1 人股東公司，有公司登記基本資料
      查詢1 件、前聲電器公司變更登記事項卡2 件及前聲電器
      公司章程暨出資轉讓之股東同意書各1 件附卷可稽（93
      年度偵續字第113 號卷第32頁、93年度偵字第6956號店
      23-26 頁）。
    (二)古財城就前聲電器公司並未出資：
      1.前聲電器公司係由乙○○出資設立，股東丙○○、古財
        城、古捷添、甲○○均僅係掛名股東、未出資，當時是
        由股東一起討論，說好僅出人名不用出資等情，業據證
        人古捷添於偵查中及甲○○於偵查及本院審理中證述明
        確。證人即古財城之妻戊○○雖指訴古財城有出資27萬
        元云云，然依證人戊○○於檢察官偵查中證述：古財城
        沒有說出資的事，是在古財城死後才知情（見93年度偵
        字第69 56 號卷第41頁），及於本院證述「我先生有沒
        有出資我不知道，那是他們兄弟的事。」、「我先生在
        娶我的時候有說在前聲電器工作都沒有領薪水，他捨不
        得離開，他說兄弟一起做，店一起開，乙○○說會開一
        家分行給我們，可是都沒有，股份的事情我先生有說，
        但是我都不相信，確實知道是我先生過世後我去查才知
        道。」等語（見本院95年4 月26日審理筆錄），足見證
        人戊○○並不知悉古財城是否為前聲電器公司之股東及
        有無出資之事。而古捷添、甲○○均同為前聲電器公司
        之掛名股東，且被告乙○○與古財城，同是古捷添之子
        、甲○○之兄，古捷添、甲○○應無偏袒任一何之情，
        是就古財城有無出資一節，自以古捷添、甲○○之證述
        為可採。再參我公司法於90年11月12日修正前規定，有
        限公司須由5 人以上、21人以下股東所組織，是為符合
        該規定而由親友家屬掛名為股東以設立公司之事，為所
        常見，證人古捷添、甲○○證述當時約定僅出人名為掛
        名股東、未出資之證詞堪信為實在。
      2.查古財城原在乙○○之前聲電器公司擔任技術員，古財
        城於結婚後離開前聲電器公司時，乙○○將古財城工作
        期間結算應給付古財城之40萬元存於其母帳戶，而因乙○○代墊古步城結婚費用10萬元，故其母扣除該10萬元
        ，由其父古捷添領出30萬元交付古財城等情，亦據甲○○證述在卷。證人戊○○雖否認有領到該30萬元，惟91
        年間古財城以乙○○尚欠薪資10萬元事由請求桃園縣龜
        山鄉調解委員會調解成立，被告乙○○再給付10萬元給
        古財城，有桃園縣龜山鄉調解委員會調解筆錄1 件附卷
        可參（見93年度偵字第6956號卷第50頁），而該10萬元
        即是經乙○○、古財城之母扣除、古財城認未給付之薪
        資10萬元，亦經被告陳述在卷，是由古財城申請調解僅
        請求薪資10萬元，可認古財城已領受該30萬元。又古財
        城以被告給付薪資不足而申請調解委員會調解，然未見
        古財城有何關於前聲電器公司之出資及應分取紅利等之
        主張，若果古財城就前聲電器公司有出資，於離開前聲
        電器公司自立門戶時豈有不予爭取？及於申請薪資調解
        時亦未提及任何關於為前聲電器公司股東及出資之事？
        ，由上亦可見古財城就前聲電器公司應無出資。
      3.綜上，古財城就前聲電器公司並未出資足堪認定，證人
        戊○○證述古財城有出資等語與事實不符，此部分證詞
        無可採取。
    (三)被告據以向經濟部中部辦公室申請辦理變更登記之股東同
      意書上「古步城」署名，係經告訴人戊○○同意始簽署：
      1.古財城於92年8 月17日死亡，有臺灣桃園地方法院檢察
        署相驗屍體證明書、訃文、戶籍謄本各1 件在卷可稽。
        前聲電器公司股東同意書上「古步城」之署名係被告所
        簽寫，再由告訴人戊○○簽寫「戊○○伐」（戊○○誤
        將「代」字寫為「伐」）等字，為被告自承在卷，並據
        證人戊○○證述在卷，復有戊○○簽寫「戊○○代」等
        字之股東同意書附卷可稽（見93年度偵續字第113 號卷
        第16頁）。股東同意書上「古步城」署名為被告所簽寫
        ，可堪認定。
      2.證人戊○○雖證述原不願在股東同意書上簽名，係遭脅
        迫始在同意書簽名云云，然查證人戊○○簽寫「戊○○
        代」等字時，有乙○○、丙○○、古捷添在場，乙○○
        有說明那是股東同意書，當時戊○○口氣不是很好，還
        有講到車子的事情，乙○○並沒有用很兇的口氣叫戊○○一定要簽等情，業據證人丙○○、丁○○於本院證述
        在卷（見本院95年4 月26日審理筆錄）；再據證人戊○○於本院證述係因要辦理古財城所有之汽車過戶登記，
        始在股東同意書上簽寫「戊○○伐、代」（代字寫成伐
        再為更正）等字，簽名當時「我看了這份同意書，我都
        沒有問，但是我心裡知道對方的行為是什麼，因為我先
        生生前有跟我說他如果不在了，乙○○不可能把東西給
        我一個女人，所以我沒有問」、「有告訴乙○○辦理汽
        車過戶需要同意書，乙○○才叫員工影印1 份給我等語
        （見本院95年4 月26日審理筆錄），僅在指述其本身簽
        署代理意旨時之動機，而與被告有否施壓、恐嚇無涉，
        衡之常理，若被告威脅戊○○簽署同意書，怎會影印1
        份交予戊○○，此舉無異曝露自己違法犯行，依上開事
        證可認定因古財城去世，為辦理車輛移轉予戊○○之繼
        承登記，被告乃一併要求戊○○將股份過戶登記返還以
        符實況，是戊○○係自願在同意書上簽名代理，並無強
        迫簽寫之情事，戊○○稱係遭脅迫而於同意書上簽名代
        理，委無足採。
      3.另股東同意書上股東古捷添、甲○○、丙○○之簽名，
        均係由古捷添、甲○○、丙○○親自簽名，已經甲○○
        、丙○○、丁○○於本院證述在卷，而股東同意書上「
        古步城」之署名，係被告經戊○○同意而簽寫，已如前
        述，是股東同意書係被告及戊○○、古捷添、甲○○、
        丙○○等各股東共同同意而簽立足堪認定。
      4.經本院向經濟部中部辦公室調閱前聲電器公司申請變更
        登記檢附之股東同意書「古步城」署名下方並無「戊○○伐、代」等字，有經濟部中部辦公室函附前聲電器公
        司申請變更登記申請書暨所附股東同意書在卷可參。查
        被告於92年10月8 日委由會計事務所向經濟部中部辦公
        室申請變更登記，有上開經濟部中部辦公室函及前聲電
        器公司變更登記事項表在卷可參。而依證人戊○○證述
        係於古財城辦喪事期間於股東同意書簽寫「戊○○伐、
        代」等字，及參證人戊○○所提古財城之訃文「於92年
        9 月14日舉行公祭隨即發引」之記載，該股東同意書應
        於92年9 月14日前即已簽寫完成。該股東同意書既經戊○○簽寫完成，被告應無可能交付無「戊○○代」等字
        之股東同意書給會計事務所人員辦理變更登記。又古財
        城死亡，以先辦理繼承登記後再為股東變更登記之手續
        確屬繁覆，被告稱交給會計師辦理申請變更登記的股東
        同意書有戊○○簽寫之「戊○○代」等字，因會計師為
        了前有類似案件不好處理，而以立可白將「戊○○伐、
        代」等字塗掉再送請申請變更登記等語可堪採信。
    (四)被告檢具股東同意書申請變更公司登記，並無損於他人權
      益，與偽造文書、行使偽造文書、使公務員登載不實等罪
      構成要件不合：
      1.按刑法上之偽造文書罪，須以足生損害於公眾或他人為
        成立要件，而所謂足生損害，係指他人有可受法律保護
        之利益，因此遭受損害或有受損害之虞而言，若他人對
        行為人原負有制作某種文書之義務而不履行，由行為人
        代為制作，既無損於他人之合法利益，自與偽造文書罪
        之構成要件不合；又若僅具偽造之形式，而實質上並不
        足以生損害之虞者，亦尚難構成本罪（最高法院49年台
        非字第18號、50年台上字第1268號判例參照）。
      2.查被告於設立前聲電器公司時，係得古財城、古捷添、
        甲○○、丙○○等4 人之同意，借其名義為該公司股東
        ，已經古捷添、甲○○、丙○○於偵查及本院審理中證
        述在卷。是被告與古財城等4 人間就股權登記可認有消
        極信託關係存在（最高法院72年台上字第6717號、88年
        度台上字第1725號判決意旨參照）。而公司法已於90年
        11月12日修正為有限公司由1 人以上股東所組織，被告
        於古財城死亡後，終止與各名義股東之信託契約而為回
        復其1 人股東之行為，即難謂有侵害名義股東或其繼承
        人之權利。又或認被告得古財城、古捷添、甲○○、丙○○4 人之同意，借其名義為該公司股東，係屬為規避
        90年11月12日修正前公司法第2 條有限公司須由5 人以
        上、21人以下股東所組織之強行規定所為，應係屬脫法
        行為而無效，惟不論係被告終止信託或認該信託行為無
        效，古財城等名義股東均負有返還股權變更登記為被告
        1 人股東之義務，古財城死亡，其繼承人即證人戊○○
        及其子女本負有出具同意書將股權返還為被告所有之義
        務，若繼承人未履行，而由被告代為制作，亦無損於繼
        承人之合法利益，況本件股東同意書係由古財城之繼承
        人兼繼承人法定代理人之戊○○所同意簽立，更無何侵
        害權利之損害可言，均與偽造文書、行使偽造文書、使
        公務員登載不實等罪之構成要件不合。
      3.本件前聲電器公司登記名義股東古財城死亡，被告欲回
        復1 人股東之登記，依正常程序，應先由古財城之繼承
        人辦理繼承登記後，再由繼承人為返還股權之變更股東
        登記程序，惟因手續繁覆，被告於股東同意書上直接簽
        署「古步城」（即古財城）署名，再由古財城繼承人兼
        法定代理人之戊○○於下方簽寫「戊○○代」等字，以
        表經古財城繼承人之同意，及辦理之會計事務所人員將
        「戊○○伐、代」等字塗掉，直接以「古步城」名義申
        請變更登記之便宜行事，雖均無足取，惟尚無足生損害
        於公眾或他人之虞，自不得遽以偽造文書、行使偽造文
        書及使公務員登載不實等罪責相繩。此外，復查無其他
        積極證據足資證明被告有何公訴人所訴之前開犯行，既
        不能證明被告犯罪，核諸前揭說明，自應由本院為無罪
        之諭知。
  五、據上論斷，應依刑事訴訟法第第301 條第1 項，判決如主
      文。
本案經檢察官邱曉華到庭執行職務
中    華    民    國    95    年    5     月    10    日
                  刑事第六庭審判長法  官  林孟宜
                                  法  官  錢建榮
                                  法  官  蔡寶樺
以上正本證明與原本無異。
如不服本判決，應於判決送達後10日內向本院提出上訴狀（應附
繕本），上訴於臺灣高等法院。
                                  書記官  王泰元
中    華    民    國    95    年    5     月    10    日


司法院資訊處製作；財團法人民間司法改革基金會備份。
